---
title: "Análisis Exploratorio de Datos"
author: "Isaac Herranz Blasco"
date: "`r Sys.Date()`"
output: 
  html_document:
    toc: TRUE
---
# Lectura de datos y librerias
Vamos a leer las librerias necesarias para seguir con el análisis de datos y las bases sobre las que vamos a trabajar.
```{r selección muestra, message= FALSE, warning=FALSE}
library(readxl);
library(dplyr);
library(writexl);
library(knitr);


IE <- read_excel("union_europea_IE.xlsx", col_types = 'text');
PIB <- read_excel("union_europea_PIB.xlsx", col_types = 'text');
```
## Muestra de datos
Se muestran los datos originales sobre los que vamos a trabajar.
```{r Mostrar BBDD, echo= FALSE}
knitr::kable(head(PIB), caption= 'Datos PIB original')
knitr::kable(head(IE), caption= 'Datos IE original')
```

# Análisis de calidad
## Descarte de variables
Antes de empezar con el análisis de datos ya sabemos que vamos a descartar unas variables de la base de datos que no interesan como son: DATAFLOW, LAST_UPDATE, freq, unit, OBS_FLAG y CONF_STATUS
```{r Descarte de variables}

PIB2 <- PIB[, 4:9];
knitr::kable(head(PIB2), caption= 'Variables empleadas PIB')

IE2 <- IE[, 4:8];
knitr::kable(head(IE2), caption= 'Variables empleadas IE')

```
## Tipo de variables
Describimos de qué tipo son las variables de cada base de datos  
```{r Descripción Variables}
descIE = data.frame("variable" = colnames(IE2),
                    "tipo" = c('text', rep('categorical',2), rep("numerical", 2)),
                    stringsAsFactors = FALSE);
descPIB = data.frame("variable" = colnames(PIB2),
                    "tipo" = c('text','categorical','text','categorical', rep("numerical", 2)),
                    stringsAsFactors = FALSE);


```

Lo mostramos en estas tablas:  
```{r Plotear tipo vars, echo= FALSE}

knitr::kable(descIE,caption= 'Variables IE')
knitr::kable(descPIB,caption= 'Variables PIB')

```

# Análisis Exploratorio
## Variables numéricas
### Distribución de valores
Se analizan las variables numéricas de ambas bases de datos con las variables ya seleccionadas.( Se empieza con el resumen básico que muestra la distribución de los datos (media, mediana, cuartiles...)  
Variables numéricas de IE:
```{r Variables constantes o casi constantes IE}
## Numericas
IEnumeric_columns <- descIE$variable[descIE$tipo == 'numerical']
IE2[, IEnumeric_columns] <- lapply(IE2[, IEnumeric_columns], as.numeric)
knitr::kable(summary(IE2[, IEnumeric_columns]), caption= 'Resumen Variables Numéricas IE')

```
Para IE, solo tenemos dos variables numéricas que son el periodo de tiempo y el OBS_VALUE que indica el valor de la transacción. Vemos que tenemos valores faltantes en el valor de las transacciones. Observando que el valor de la media es superior al tercer cuartil, deducimos que la distribución de las transacciones están sesgadas a la izquierda (más transacciones de menor valor), para comprobarlo vamos a realizar un gráfico box and whisker y un histograma:  
```{r Graficas IE, echo= FALSE}

IE2$OBS_VALUE <- as.numeric(IE2$OBS_VALUE)
boxplot(IE2[,"OBS_VALUE"], horizontal = TRUE)
title('Box and Whisker Valor Transacciones IE')

hist(IE2$OBS_VALUE, nclass = 25, main = '')
title('Histograma Valor Transacciones IE')

```
Analizando las gráficas se confirman las observaciones.  

Variables Numéricas de PIB:
```{r Variables constantes o casi constantes PIB}
## Numericas

PIBnumeric_columns <- descPIB$variable[descPIB$tipo == 'numerical']
PIB2[, PIBnumeric_columns] <- lapply(PIB2[, PIBnumeric_columns], as.numeric)
knitr::kable(summary(PIB2[, PIBnumeric_columns]), caption= 'Resumen Variables Numéricas PIB')

```
Observando los valores de la media y del tercer cuartil vemos que se repite el mismo fenómeno en ambas bases de datos, cuanto mayor es el valor de la transacción, menor es la frecuencia, es decir, está sesgada a la izquierda, con más cantidad de datos de menor valor. Lo vamos a comprobar con un box and whisker y un histograma:  

```{r GRÁFICAS PIB, echo= FALSE}
PIB2$OBS_VALUE <- as.numeric(PIB2$OBS_VALUE)
p2 <- boxplot(PIB2[,"OBS_VALUE"], horizontal = TRUE)
title('Box and Whisker Valor Transacciones PIB')

p1 <- hist(PIB2$OBS_VALUE, nclass= 30, main= '')
title('Histograma Valor Transacciones PIB')

```
Se confirman las observaciones con ambas gráficas que muestran una mayor frecuencia de los datos cuando las transacciones son de menor valor. 

### Variación de los valores
```{r coeficiente de variacion numéricas IE}
# Convertir las columnas numéricas a tipo numérico (si es necesario)
numeric_columns <- descIE$variable[descIE$tipo == "numerical"]

# Asegurarse de que las columnas numéricas estén en formato numérico
IE2[numeric_columns] <- lapply(IE2[numeric_columns], as.numeric)

# Calcular la desviación estándar para las columnas numéricas
mySD <- apply(IE2[, numeric_columns], 2, sd, na.rm = TRUE)

# Calcular la media de las columnas numéricas
myMU <- colMeans(IE2[, numeric_columns], na.rm = TRUE)

# Calcular el coeficiente de variación (CV) como desviación estándar / media
myCV <- mySD / myMU

# Ordenar los resultados del coeficiente de variación
sortedCV <- sort(myCV)

# Mostrar los resultados
sortedCV

```


```{r coeficiente de variacion numéricas PIB}
# Convertir las columnas numéricas a tipo numérico (si es necesario)
numeric_columns <- descPIB$variable[descPIB$tipo == "numerical"]

# Asegurarse de que las columnas numéricas estén en formato numérico
PIB2[numeric_columns] <- lapply(PIB2[numeric_columns], as.numeric)

# Calcular la desviación estándar para las columnas numéricas
mySD <- apply(PIB2[, numeric_columns], 2, sd, na.rm = TRUE)

# Calcular la media de las columnas numéricas
myMU <- colMeans(PIB2[, numeric_columns], na.rm = TRUE)

# Calcular el coeficiente de variación (CV) como desviación estándar / media
myCV <- mySD / myMU

# Ordenar los resultados del coeficiente de variación
sortedCV <- sort(myCV)

# Mostrar los resultados
sortedCV

```

```{r Coeficiente de variación categóricas IE}

# Aplicando la función table para las variables categóricas
apply(IE2[,descIE$variable[descIE$tipo == "categorical"]], 2, table, useNA = "i");

# Calculando los porcentajes de cada categoría para las variables categóricas
resultado_categoricas <- apply(IE2[,descIE$variable[descIE$tipo == "categorical"]], 2,
      function(x) round(100 * table(x) / sum(table(x)), 2))

# Mostrando los resultados
print(resultado_categoricas)
```

```{r Coeficiente de variación categóricas PIB}

# Aplicando la función table para las variables categóricas
apply(PIB2[,descPIB$variable[descPIB$tipo == "categorical"]], 2, table, useNA = "i");

# Calculando los porcentajes de cada categoría para las variables categóricas
resultado_categoricas <- apply(PIB2[,descPIB$variable[descPIB$tipo == "categorical"]], 2,
      function(x) round(100 * table(x) / sum(table(x)), 2));

# Mostrando los resultados
knitr::kable(resultado_categoricas)
```

```{r Valores Faltantes IE, echo= FALSE}
# Calcular el número de valores NA por columna
numNA <- apply(IE2, 2, function(x) sum(is.na(x)))

# Calcular el porcentaje de valores NA por columna
percNA <- round(100 * apply(IE2, 2, function(x) mean(is.na(x))), 2)

# Crear un data frame con los resultados
tablaNA <- data.frame("Variable" = names(IE2), "numNA" = numNA, "percNA" = percNA)

# Filtrar solo las columnas con valores faltantes
tablaNA_faltantes <- tablaNA[tablaNA$numNA > 0, ]

print(tablaNA_faltantes)

```

```{r Valores Faltantes PIB}
# Calcular el número de valores NA por columna
numNA <- apply(PIB2, 2, function(x) sum(is.na(x)))

# Calcular el porcentaje de valores NA por columna
percNA <- round(100 * apply(PIB2, 2, function(x) mean(is.na(x))), 2)

# Crear un data frame con los resultados
tablaNA <- data.frame("Variable" = names(PIB2), "numNA" = numNA, "percNA" = percNA)

# Filtrar solo las columnas con valores faltantes
tablaNA_faltantes <- tablaNA[tablaNA$numNA > 0, ]

print(tablaNA_faltantes)

```